ACORDAO-COMPLETO-2414559

ACÓRDÃO 8010/2020 ATA 24/2020 - PRIMEIRA CÂMARA

VISTOS, relatados e discutidos estes autos de concessão inicial de aposentadoria emitido pelo Departamento de Polícia Federal (DPF) .
ACORDAM os ministros do Tribunal de Contas da União, reunidos em sessão da 1ª Câmara, ante as razões expostas pelo relator, em:
9.1. considerar legal, excepcionalmente, para fins de registro, o ato de concessão inicial de aposentadoria de Raimundo de Jesus Costa Nazareno (peça 3) , nos termos do § 1º do art. 260 do RI/TCU;
9.2. encerrar e arquivar o processo.

Atos de concessão inicial de aposentadoria.

Primeira Câmara

Departamento de Polícia Federal (DPF).

3. Interessado: Raimundo de Jesus Costa Nazareno (XXX.523.503-XX).

13.1. Ministros presentes: Walton Alencar Rodrigues (Presidente), Benjamin Zymler, Bruno Dantas e Vital do Rêgo.
13.2. Ministros-Substitutos presentes: Augusto Sherman Cavalcanti e Weder de Oliveira (Relator).

WEDER DE OLIVEIRA

Em exame, ato de aposentadoria do Sr. Raimundo de Jesus Costa Nazareno emitido pelo Departamento de Polícia Federal (DPF) .
A Secretaria de Fiscalização de Pessoal (Sefip) , (peças 5 e 6) , propõe a ilegalidade do ato "em virtude da contagem de 20% de tempo ficto sob a égide da Lei 3.313/1957, bem de tempo residual de licença prêmio assiduidade para a aposentadoria, sem previsão legal", "em desacordo com o entendimento deste Tribunal nos Acórdão 4725/2009-TCU-Segunda Câmara (da lavra do Ministro Aroldo Cedraz) e Acórdão 2056/2013-TCU-Segunda Câmara e 5.707/2013-TCU-2ª Câmara, ambos da lavra do Ministro José Jorge". 
O MP/TCU, representado pelo procurador Sérgio Ricardo da Costa Caribé, manifesta discordância com o mérito proposto nos seguintes termos (peça 7) :
"2.	De fato, a jurisprudência deste Tribunal é pacífica no sentido da impossibilidade de computar o tempo ficto relativo ao período trabalhado sob a égide da Lei 3.313/1957, para fins da aposentadoria especial prevista na Lei 51/1985, a exemplo dos Acórdão 3324/2007-TCU-Primeira Câmara, relatado pelo Ministro-Substituto Marcos Benquerer; e 870/2010-2ª Câmara, relatado pelo Ministro Aroldo Cedraz, cuja ementa transcreve-se a seguir: 
PESSOAL. APOSENTADORIAS CONCEDIDAS COM FUNDAMENTO NA LEI COMPLEMENTAR 51/1985. CONTAGEM FICTA DE TEMPO DE SERVIÇO PRESTADO SOB A ÉGIDE DA LEI 3.313/1957. INEXISTÊNCIA DE DIREITO ADQUIRIDO A REGIME JURÍDICO. ILEGALIDADE E NEGATIVA DE REGISTRO.
3.	Além disso, a jurisprudência é firme no sentido da impossibilidade de computar tempo de serviço relativo à Fração de LPA, a exemplo dos Acórdão 2241/2015-TCU-Primeira Câmara, relatado pelo Ministro Benjamin Zymler, 1.600/2015-2ª Câmara, relatado pelo Ministro Raimundo Carreiro, e 8.920/2015-2ª Câmara, relatado pelo Ministro Marcos Bemquerer, cuja ementa deste último transcreve-se a seguir:
PESSOAL. CONCESSÃO DE APOSENTADORIA. DEPARTAMENTO DE POLÍCIA FEDERAL. CONTAGEM FICTA DE TEMPO DE SERVIÇO PRESTADO SOB A ÉGIDE DA LEI Nº 3.313/1957. FRAÇÃO DE PERÍODO AQUISITIVO DE LICENÇA-PRÊMIO COMPUTADO EM DOBRO. ILEGALIDADE DO ATO DE APOSENTADORIA. NEGATIVA DE REGISTRO. DETERMINAÇÃO AO DEPARTAMENTO DE POLÍCIA FEDERAL. 1. A contagem em dobro, para efeito de aposentadoria, dos períodos aquisitivos residuais de licença-prêmio ofende o art. 5º da Lei n. 8.162/1991, que reserva esse tratamento aos períodos aquisitivos integralizados, e contraria o art. 7º, parágrafo único, da Lei n. 9.527/1997, segundo o qual esses mesmos períodos residuais deveriam ser levados em conta para fins da aquisição do direito à licença-capacitação. 2. É ilegal a contagem incentivada de tempo de serviço prestado sob a égide das Leis ns. 3.313/1957 e 4.878/1965 e da Lei Complementar n. 51/1985, por ausência de previsão legal da vantagem. 3. A teor do art. 45, caput, da Lei n. 8.443/1992, verificada a ilegalidade de ato, cabe ao Tribunal assinar prazo para que o responsável adote as providências necessárias para o exato cumprimento da lei.
4.	No entanto, tendo em vista o longo período de tempo decorrido entre a aposentadoria e a apreciação do ato a ser realizada por este Tribunal (13 anos) ; a natureza do cargo exercido pelo interessado (Agente de Polícia Federal) ; e que o período de tempo que faltaria para a sua aposentadoria seria de apenas 4 meses e 18 dias; entende-se que o caso concreto em exame deve ser analisado à luz dos entendimentos adotados por este Tribunal em situações semelhantes, em respeito ao princípio da isonomia.
5.	Nesse sentido, cabe trazer à colação o excerto do voto condutor do Acórdão 9721/2011-TCU-Segunda Câmara, proferido pelo Ministro Raimundo Carreiro, o qual, em sede de pedido de reexame, considerou legais, em caráter excepcional, as aposentadorias dos servidores que, com a retirada do tempo ficto correspondente a 20% do período cumprido sob a égide da Lei 3.313/1957, faltavam menos de seis meses para a aquisição de novo direito à aposentadoria especial, in verbis:
'17. No entanto, assiste razão à unidade técnica e ao representante do Ministério Público quanto à proposta pelo reconhecimento do direito de aposentadoria em favor de Ronaldo Keber, amparado pelo recurso do Departamento de Polícia Federal, e dos recorrentes Antonio Carlos Renzler Fraga, Franklin Ferreira Junior, Frederico Jurandir Werneck Miranda, José Carlos da Silva Lima, José Pinheiro de Medeiros, Márcia Elizabete de Melo, Maria do Socorro Beserra de Queiros Camurça, Ronan do Nascimento Valente e Silvio Reis Santiago.
18. Isso porque o tempo de serviço faltante para cada um desses servidores adquirirem o direito à aposentadoria especial, após descontado o acréscimo indevido de 20%, é, em todos os casos, inferior a seis meses. Veja-se: Ronaldo Keber (29 a, 8 m, 1 d) , Antonio Carlos Renzler Fraga (29 a, 7 m, 19 d) , Franklin Ferreira Junior (29 a, 8m, 21 d) , Frederico Jurandir Werneck Miranda (29 a, 9 m, 6 d) , José Carlos da Silva Lima (29 a, 9 m, 19 d) , José Pinheiro de Medeiros (29 a, 6 m, 16 d) , Márcia Elizabete de Melo (29 a, 6 m, 10 d) , Maria do Socorro Beserra de Queiros Camurça (29 a, 6 m, 4 d) , Ronan do Nascimento Valente (29 a, 10 m, 3 d ) e Silvio Reis Santiago (29 a, 7 m, 29 d) .
19. Neste ponto, adoto as razões lançadas na instrução da Secretaria de Recursos, quanto à incidência, in casu, dos princípios da segurança jurídica e da razoabilidade, haja vista o pequeno intervalo de tempo que falta para a aquisição do direito, o que não justifica os custos administrativos e o próprio ônus moral dos ex-servidores decorrentes do seu eventual retorno à atividade por tão pouco tempo. (destaques inseridos) '
6.	Ademais, cabe ressaltar que, além desse decisum, por diversas outras vezes este Tribunal já relevou, em caráter excepcional, a falta de pequenos períodos de tempo para a aposentadoria, a exemplo dos acórdãos 1.718/2003 (faltaram 14 dias) , 2.348/2005 (faltaram 7 dias) e 9.712/2016 (faltaram 3 meses e 3 dias) da 2ª Câmara; bem como dos acórdãos 363/2005 (faltaram 4 dias) , 3.137/2006 (faltaram 18 dias) , 687/2006 (faltaram 3 meses e 15 dias) da 1ª Câmara.
7.	Ante o exposto, este membro do Ministério Público de Contas, com as devidas vênias por divergir da Unidade Técnica, entende que o ato em análise deve receber a chancela da legalidade, em caráter excepcional, com esteio nos princípios da segurança jurídica, razoabilidade, boa-fé e isonomia."
É o relatório.

não há.

Procurador Sérgio Ricardo Costa Caribé.

APOSENTADORIA. CÔMPUTO IRREGULAR DE FRAÇÕES DA LICENÇA PRÊMIO POR ASSIDUIDADE E TEMPO FICTO. LEGALIDADE, EM CARÁTER EXCEPCIONAL, DIANTE DO LONGO TRANSCURSO DE TEMPO DECORRIDO DESDE A INATIVAÇÃO E DO EXÍGUO TEMPO DE SERVIÇO FALTANTE, APÓS EXCLUSÃO DOS TEMPOS IRREGULARES. PRECEDENTES. REGISTRO. CIÊNCIA.

APOSENTADORIA (APOS)

Secretaria de Fiscalização de Pessoal (Sefip).

Em exame, ato de aposentadoria do Sr. Raimundo de Jesus Costa Nazareno emitido pelo Departamento de Polícia Federal (DPF) .
A Secretaria de Fiscalização de Pessoal (Sefip) propõe considerar ilegal a aposentadoria  em razão do cômputo indevido de tempo residual referente a licença prêmio por assiduidade, no total de 12 dias, e da contagem de 11 meses e 12 dias relativa a 20% de tempo ficto sob a égide da Lei 3.313/1957, e determinar o seu retorno à atividade para completar o requisito temporal para aposentar-se.
O MP/TCU, por sua vez, ainda que reafirmando o entendimento do Tribunal quanto à ilegalidade da contagem de tais tempos, dissente da proposta da Sefip "tendo em vista o longo período de tempo decorrido entre a aposentadoria e a apreciação do ato a ser realizada por este Tribunal (13 anos) ; a natureza do cargo exercido pelo interessado (Agente de Polícia Federal) ; e que o período de tempo que faltaria para a sua aposentadoria seria de apenas 4 meses e 18 dias", e propõe, de forma excepcional, que o ato seja considerado legal e determinado seu registro, em conformidade à jurisprudência do Tribunal em mesmas circunstâncias (acórdãos 9.721/2011, 1.718/2003, 2.348/2005 e 9.712/2016 -TCU-2ª Câmara e acórdãos 363/2005, 3.137/2006, 687/2006-TCU-1ª Câmara) .
Desconsideradas as parcelas de tempo irregulares de 8 dias (licença prêmio por assiduidade) e de 11 meses e 12 dias (tempo ficto sob a égide da Lei 3.313/1957) do total de tempo de serviço para aposentadoria constante de seu ato (30 anos, 7 meses e 12 dias) , resta o tempo de 29 anos, 7 meses e 22 dias, insuficientes, portanto, para que o Sr. Raimundo de Jesus Costa Nazareno tivesse se aposentado, o que o obrigaria a retornar ao serviço para complementar apenas 4 meses e 8 dias de serviço, após decorridos mais de 13 anos de inatividade (o ato em análise é inicial, com vigência a partir de 9/5/2007, e foi encaminhado ao Tribunal em 18/3/2016) .
No caso dos autos, com a exclusão da parcela temporal irregular, o exíguo tempo para adquirir o direito à aposentadoria, aliado ao longo intervalo decorrido entre a vigência do ato e sua apreciação, conduzem à solução proposta pelo Ministério Público de Contas, na linha dos precedentes mencionados.
Diante do exposto, manifesto-me pela aprovação do acórdão que ora submeto à apreciação deste Colegiado.
TCU, Sala das Sessões Ministro Luciano Brandão Alves de Souza, em 21 de julho de 2020.
Weder de Oliveira 
Relator